【裁判字號】    98,消債更,150
【裁判日期】    980812
【裁判案由】    更生事件
【裁判全文】
臺灣板橋地方法院民事裁定         98年度消債更字第150號
聲 請 人  甲○○
代 理 人  陳雅玲(實習律師）
上列當事人因消費者債務清理事件聲請更生，本院裁定如下：
    主  文
聲請駁回。
聲請費用由聲請人負擔。
    理  由
一、按債務人與金融機構協商成立者，不得聲請更生或清算，但
    因不可歸責於己之事由，致履行顯有重大困難者，不在此限
    ；本條例施行前，債務人依金融主管機關協調成立之中華民
    國銀行公會會員辦理消費金融案件無擔保債務協商機制與金
    融機構成立之協商，準用前項之規定，消費者債務清理條例
    第151 條第5 項、第6 項分別定有明文。而上開法律所規定
    之「但因不可歸責於己之事由，致履行顯有重大困難者，不
    在此限」，其立法意旨係基於債務清償方案成立後，應由債
    務人誠實遵守信用履行協商還款條件，惟於例外情形下發生
    情事變更，在清償期間收入或收益不如預期，致該方案履行
    困難甚或履行不能，因不可歸責於己之事由，始能聲請更生
    或清算。此規範意旨係在維持債務人基本生活之情況下，於
    債務人之能力範圍內盡力清償債務，非謂債務人得任意利用
    債務清理程序減免債務，且避免債務人任意毀諾已成立之協
    商，濫用更生或清算之裁判上債務清理程序。蓋以債務清償
    方案係經當事人行使程序選擇權所為之債務清理契約，債務
    人應受該成立之協議所拘束，如無因不可歸責於己之事由，
    債務人既已與金融機構協商成立，僅認該協商方案履行有其
    他不適當情形，自仍應再循協商途徑謀求解決，殊不得聲請
    更生程序。
二、次按更生之聲請有下列情形之一者，應駁回之：(一)債務人曾
    依本條例或破產法之規定而受刑之宣告；(二)債務人曾經法院
    認可和解、更生或調協，因可歸責於己之事由，致未履行其
    條件；(三)債務人經法院通知，無正當理由而不到場，或到場
    而不為真實之陳述，或拒絕提出關係文件或為財產變動狀況
    之報告。又聲請更生或清算不合程式或不備其他要件者，法
    院應以裁定駁回之，但其情形可以補正者，法院應定期間先
    命補正。債務人聲請更生時，應提出財產及收入狀況說明書
    及其債權人、債務人清冊，法院認為必要時，得定期命債務
    人據實報告更生聲請前二年內財產變動之狀況，並對於前條
    所定事項補充陳述、提出關係文件或為其他必要之調查，消
    費者債務清理條例第46條、第8 條、第43條第1 項、第44條
    分別定有明文。
三、本件聲請意旨略以：聲請人因有不能清償債務情事，負債新
    台幣（下同）1,747,152 元，前曾於民國95年9 月間依「中
    華民國銀行公會會員辦理消費金融案件無擔保債務協商機制
    」，與最大債權銀行臺東區中小企業銀行股份有限公司達成
    分期還款協議，同意自95年9 月起，分120 期，利率5%，每
    月償還47,000元，依各債權銀行債權金額比例清償各項債務
    ，直至全部清償為止。嗣因聲請人於95年11月收入不穩降至
    每月僅2 萬元，致聲請人因收入銳減而無法依協商條件履行
    繳款而毀諾，因非可歸責於己之事由，致履行有重大困難，
    且無擔保或無優先權之債務總額未逾1,200 萬元，復未經法
    院裁定開始清算程序或宣告破產，爰依法聲請更生等語。
四、經查：
  (一)聲請人前於95年9 月起依金融主管機關協調成立之中華民國
    銀行公會會員辦理消費金融案件無擔保債務協商機制，與最
    大債權金融機構臺東區中小企業銀行股份有限公司達成協商
    ，協議自95年9 月起，分120 期，年利率5%，每期按月還款
    47,000元，並於95年10月14日毀諾之情，有聲請人所提之協
    議書、無擔保債務還款計畫之影本各1 份、荷商荷蘭銀行股
    份有限公司97年11月26日（97）荷銀債清字第673 號函在卷
    足憑。且觀諸聲請人提出財團法人金融聯合徵信中心債權人
    清冊中「是否曾參與銀行公會債務協商」欄註記「Y 」一節
    亦明。準此，本件聲請人依上開協商機制與最大債權金融機
    構協商成立後，再向本院聲請更生，尚須符合「不可歸責於
    己之事由致履行顯有重大困難」之法定要件，方為適法。
  (二)聲請人主張毀諾之原因乃係因95年11月收入不穩降至2 萬元
    ，固據聲請人提出美商如新華茂股份有限公司台灣分公司開
    立收入證明單在卷可憑。惟查，聲請人於協商成立前即任職
    於美商如新華茂股份有限公司台灣分公司，是以聲請人償債
    之能力是否因業績而受影響收入，應屬聲請人協商時可得預
    見之事實，而其於衡酌本身之能力後猶願簽署協議書，自應
    承擔該因業績所致之薪資變動，況依聲請人自陳既已負債大
    於資產，本應較一般人更節約支出撙節開銷，蓋消費者債務
    清理條例所定債務清理程序之立法精神，並非維持債務人過
    去慣常之寬裕生活，而係重新檢視樽節支出，故聲請人既已
    有不能清償之事由，生活消費程度自應受有限制，每月生活
    開支，自不能與一般人等量齊觀。是依聲請人自95年9 月協
    商成立起，同月收入148897元、翌月收入99260 元，顯非不
    能清償或不能清償之虞，雖聲請人95年11月之收入固僅21,9
    06元，惟前二個月之收入扣除必要基本生活支出及協商應清
    償之金額後，仍有餘額，足以補足完納此月份應納之協商俱
    務金額47,000元，況其後的每月收入分別為64,394元（95年
    12月）、50,305元（96年2 月）、53,851元（96年3 月）、
    94,698元（96年4 月）、77,207元（97年5 月）、110,657
    元（96年6 月）、97,330元（96年7 月）、126,318 元（96
    年8 月）、111,563 元（96年9 月）、103,832 元（96年10
    月）、81,139元（96年11月）、87,376元（96年12月）等情
    ，是聲請人縱有一時不能履行之情事，核亦僅係短暫一時之
    履行不便，聲請人非不得向債權銀行申請暫緩繳款，以度過
    短暫一時不便之困難；況依聲請人上開收入且審酌如後述(四)
    所示聲請人提出之存款金額綜合計算以觀（已高達180 萬餘
    元，尚未計算聲請人其餘月份之收入，已足清償聲請人協商
    款及聲請人之基本生活之支出。），益徵聲請人樽節開支，
    依協商條件履行，應無重大困難之處，並非不能清償或有不
    能清償之虞，聲請人逕選擇毀諾協商條件，自不可取。
  (三)再查經本院函請保證責任彰化鹿港信用合作社（下稱鹿港信
    用合作社）提供聲請人之帳戶資料，經鹿港信用合作社函覆
    聲請人之活期儲蓄存款帳戶帳號00000000000000號及定期存
    款帳戶帳號00000000000000號，於聲請人毀諾時即95年11月
    間，活期儲蓄存款帳戶餘額計有現金23萬餘元；於聲請人毀
    諾時即95年11月間，定期存款帳戶存單號碼：000000000000
    00、00000000000000、00000000000000、00000000000000共
    70萬元，此有鹿港信用合作社98年6 月6 日彰鹿信合社字第
    98000243號函可佐。準此，聲請人於95年11月間當時之資力
    要難謂有何致履行上開協議顯有重大因難，是聲請人主張自
    95年11月起無力清償協商款等語，殊不可取甚明。
  (四)復查，聲請人之活期儲蓄存款帳戶帳號00000000000000號，
    於96年2 月15日有存入20萬零19元、10萬零2 元，同時轉帳
    出50萬元（餘額為32989 元），97年月25日存入20萬元、同
    時轉帳出20萬元、97年6 月6 日存入199406元，同時轉帳出
    24萬5 千元（餘額為1561元）；及定期存款帳戶帳號000000
    00000000號內之定期存款帳戶存單於96年2 月15日轉出10萬
    元、20萬元、97年4 月25日轉出20萬元、97年6 月6日 轉出
    20萬元（以上應係轉入活期存款帳戶內）此有鹿港信用合作
    社98年6 月6 日彰鹿信合社字第98000243號函可佐。惟聲請
    人陳報聲請前二年內財產變動狀況，均未有就上開資產據實
    陳報（見彰化地院97年皮消債更補字第174 號卷第93 頁 聲
    請人提出之財產增減變動表）；又聲請人並未就上開資產之
    變化，及該部分之資產流向具體說明，且經本院當庭詢問聲
    請人，聲請人仍陳明原所陳報之二年內財產變動表均屬正確
    ，惟並未就上開資產陳報，足見聲請人仍不據實陳報（見本
    院98年6 月29日訊問筆錄）。顯見聲請人非但未確實陳報，
    甚且經本院當庭詢問聲請人應據實陳報，聲請人未為真實陳
    述。又聲請人於98年6 月29日當庭陳述，聲請人負債之主因
    在於為其配偶償債，惟就其配偶負債及收入、支出等情，聲
    請人當庭陳明容後補正（見本院98年6 月29日訊問筆錄），
    但迄今猶未補正，以供本院審酌。基上，聲請人實有債務清
    理條例第46條之到場而不為真實之陳述並提出關係文件或為
    財產變動報告之情事。揆諸首開說明，聲請人就本件更生之
    聲請，於法不合，不應准許。
  (五)按消費者以更生或清算程序清理債務，該制度係為使負債務
    之消費者得以調整其與債權人及其他利害關係之權利義務關
    係，保障債權人之公平受償，謀求消費者經濟生活之更生及
    社會經濟之健全發展而設，消費者債務清理條例第1 條明揭
    斯旨。是以，聲請更生或清算之債務人均有「據實陳報」之
    義務，倘債務人未據實陳報，或欠缺聲請更生或清算之誠意
    ，即難認有保護之必要。查聲請人於97年4 月25日、同年6
    月6 日將前揭鹿港信用合作社聲請人活期儲蓄存款帳戶內金
    額幾近全數匯轉至他帳戶，聲請人帳戶內僅餘1,673 元，此
    有鹿港信用合作社前開覆函在卷可憑。從而，聲請人於97年
    10月聲請本件更生前四月，旋將上開帳戶內近全數存款匯至
    他帳戶，難認聲請人有更生之誠意，殊無予以保護之必要至
    明。
  (六)目前銀行公會針對曾經參加95年度債務協商機制而毀諾之債
    務人，提供「個別協商一致性方案」使能與銀行再進行協商
    ，聲請人係具有專業才能之士，可得收入多樣且非微少，尚
    非不得藉由個別債權銀行協商程序求得適當之履債，附此說
    明。
五、綜上，本件聲請人雖曾成立債務協商，惟不符合「不可歸責
    於己之事由致履行顯有重大困難」之法定要件，且復未依法
    據實陳述之情事，是聲請人本件之聲請，不符合本條例第3
    條、第151 條第5 項、第6 項所定要件，且有同條例第46條
    第3 款所定情形，且上開欠缺又屬無從補正，自應依法駁回
    聲請人更生之聲請，爰裁定如主文。
中    華    民    國    98    年    8     月    12    日
                  民事第二庭    法  官    李行一
以上正本係照原本作成。
如對本裁定抗告應於送達後10日內向本院提出抗告狀，並繳納抗
告費新台幣1000元。
中    華    民    國    98    年    8     月    12    日
                                書記官    蔡於衡


司法院資訊處製作；財團法人民間司法改革基金會備份。
